ACORDAO-COMPLETO-2352579

ACÓRDÃO 990/2019 ATA 14/2019 - PLENÁRIO

VISTOS, relatados e discutidos estes autos que, no presente momento, tratam de embargos de declaração opostos pela Construtora Queiroz Galvão S/A em face do Acórdão 424/2019 proferido pelo Plenário do TCU, ao apreciar o processo de representação autuada para a oitiva da Construtora Queiroz Galvão S/A por força do Acórdão 2.238/2018 prolatado pelo Plenário, no âmbito do TC Processo 029.988/2017-9, em face das evidências de fraude às licitações conduzidas pela Petrobras para a realização das obras da Refinaria Presidente Getúlio Vargas (Repar) ;
ACORDAM os Ministros do Tribunal de Contas da União, reunidos em Sessão do Plenário, ante às razões expostas pelo Relator, em:
9.1 conhecer dos presentes embargos de declaração para, no mérito, rejeitá-los, nos termos do art. 34 da Lei nº 8.443, de 1992; e
		9.2 determinar que a unidade técnica envie a cópia do presente Acórdão, acompanhado do Relatório e da Proposta de Deliberação que o fundamenta, à ora embargante, para ciência.

Embargos de declaração opostos em face de acórdão que, entre outras medidas, declarou a inidoneidade para participar de licitação na administração pública federal da embargante, no bojo de representação autuada para a realização de oitiva de empresa em face das evidências de fraude às licitações conduzidas pela Petrobras na realização das obras da Refinaria Presidente Getúlio Vargas (Repar).

Petróleo Brasileiro S/A (Petrobras).

3. Embargante: Construtora Queiroz Galvão S/A (CNPJ 33.412.792/0001-60).

Augusto Nardes.

13.1. Ministros presentes: José Mucio Monteiro (Presidente), Walton Alencar Rodrigues, Benjamin Zymler, Augusto Nardes, Aroldo Cedraz, Raimundo Carreiro, Ana Arraes, Bruno Dantas e Vital do Rêgo.
13.2. Ministro que alegou impedimento na Sessão: Augusto Nardes.
13.3. Ministros-Substitutos presentes: Augusto Sherman Cavalcanti, Marcos Bemquerer Costa, André Luís de Carvalho (Relator) e Weder de Oliveira.

ACORDAO-COMPLETO-2543526

Acórdão de Relação 1610/2022 - Plenário

Acórdão de Relação

ACORDAO-COMPLETO-2454090

Acórdão 335/2021 - Plenário

ACORDAO-COMPLETO-2391259

Acórdão 1816/2020 - Plenário

CONSTRUTORA QUEIROZ GALVÃO S.A

ANDRÉ DE CARVALHO

Ministro-Substituto André Luís de Carvalho.

Trata-se, no presente momento, de embargos de declaração opostos pela Construtora Queiroz Galvão S/A em face do Acórdão 424/2019 proferido pelo Plenário do TCU, ao apreciar o processo de representação autuada para a oitiva da Construtora Queiroz Galvão S/A por força do Acórdão 2.238/2018 prolatado pelo Plenário, no âmbito do TC Processo 029.988/2017-9, em face das evidências de fraude às licitações conduzidas pela Petrobras para a realização das obras da Refinaria Presidente Getúlio Vargas (Repar) .
2.	Em suma, o aludido Acórdão 424/2019 foi proferido pelo Plenário do TCU nos seguintes termos:
	" (...) 9.1. rejeitar as justificativas apresentadas pela Construtora Queiroz Galvão S/A; 
	9.2. declarar a inidoneidade da Construtora Queiroz Galvão S/A para participar de licitação na administração pública federal ou nos certames promovidos pelos Estados, DF e Municípios com a aplicação de recursos federais, pelo período de 3 (três) anos, nos termos do art. 46 da Lei nº 8.443, de 1992; 
	9.3. determinar que a Controladoria-Geral da União adote as providências cabíveis para o efetivo cumprimento do item 9.2 deste Acórdão; e 
	9.4. determinar que a SeinfraOperações adote as seguintes medidas: 
	9.4.1. envie a cópia deste Acórdão, acompanhado do Relatório e da Proposta de Deliberação que o fundamenta, à Construtora Queiroz Galvão S/A, para ciência, e à Força-Tarefa do Ministério Público Federal junto à Operação Lava-Jato no Paraná, à Força-Tarefa da Advocacia-Geral da União junto à Operação Lava-Jato no Paraná, ao juízo federal na 13ª Vara Federal de Curitiba - PR, à Controladoria-Geral da União (CGU) , à Diretoria de Governança, Risco e Conformidade da Petrobras e ao Conselho Administrativo de Defesa Econômica (Cade) , para ciência e eventuais providências; e 
	9.4.2. promova o definitivo apensamento do presente processo ao TC Processo 011.856/2017-3"
3.	Inconformada, a Construtora Queiroz Galvão S/A acostou os seus embargos de declaração à Peça 56 nos seguintes termos:
	" (...) III Omissões e contradições no acórdão 
	III.1 Da omissão quanto à decisão posterior do Supremo Tribunal Federal acerca da prescrição quinquenal 
	7. No que toca ao tema da prescrição, a defesa apresentada pela ora Embargante sustentou incidir na hipótese destes autos a prescrição quinquenal, fazendo menção expressa ao julgamento do Supremo Tribunal Federal no MS 32201 de 21/03/2017. 
	8. O referido decisum da corte suprema reconheceu a regulação da prescrição da pretensão punitiva desta corte pela Lei nº 9.873/99, de modo a incidir na espécie a prescrição quinquenal, nos termos do Art. 1º da referida lei. 
	9. Ocorre que a decisão recorrida, apesar de apontar a afirmação da embargante de que 'Registra, no entanto, que conforme o Supremo Tribunal Federal, aplica-se, como regra geral, o prazo de 5 anos previsto na Lei 9.873/1999.' não promoveu qualquer análise do tema à luz do julgamento do STF, limitando-se a repetir o fundamento de que o Acórdão 1441/2016-TCU-Plenário estabeleceu o prazo decenal para a prescrição. Pedese vênia para transcrever ipsis litteris a análise efetuada: (...) .
	10. Ocorre que, como lançado na defesa, a decisão proferida no MS 32201 do STF é de 21/03/2017, sendo, portanto, posterior ao acórdão 1.441, que foi proferido no ano de 2016. (...) .
	11. Ora, havendo a decisão da corte suprema posterior ao julgado citado na decisão embargada e expressamente referido na defesa, impõe-se a esta corte que se manifeste sobre a questão, ainda que entenda inaplicável o entendimento posterior do STF à espécie, mas que, neste caso, fundamente seu entendimento pela eventual inaplicabilidade do decidido pela Suprema Corte. 
	12. Por certo que o entendimento o STF no caso não se deu em decisão vinculante, o que, todavia, não autoriza que esta corte ignore o entendimento trazido aos autos. Há, portanto, que se debruçar sobre ele e avaliá-lo sem se valer, para isso, de simples menção à decisão do TCU que é, repita-se, anterior à do Supremo sobre o tema. 
	13. Isto posto, requer a embargante que seja suprida a omissão para manifestar-se expressamente sobre a aplicabilidade do entendimento expresso no MS 32201, que entende que a prescrição da pretensão sancionatória do TCU é regulada integralmente pela Lei nº 9.873/1999, ao caso em tela, justificando a eventual não adesão ao entendimento não apenas fazendo menção a outro julgado do TCU anterior à própria decisão do mandamus. 
	14. Espera ainda que, ao analisar a questão, esta corte adira ao entendimento do STF de modo a acatar a prescrição quinquenal e, com isso, atribua efeitos infringentes a estes embargos para reconhecer a incidência da prescrição nestes autos.
	III.2 Da omissão quanto à ausência de delimitação e comprovação concreta das condutas de fraude que teriam sido praticadas em cada uma das licitações 
	15. Outra omissão que deve ser suprida no acórdão diz respeito à ausência de delimitação e, com isso, de comprovação concreta das condutas fraudulentas que supostamente teriam sido praticadas em cada uma das licitações. 
	16. Observe-se que a imputação original encaminhada a empresa não endereça precisamente as condutas praticadas, mas delimita exatamente o objeto analisado no processo: as licitações que precederam os contratos 0800.0035013.07.2 (CT 101) , 0800.0043363.08.2 (CT 111) e 0800.0043403.08.2 (CT 112) . 
	17. A pletora de condutas ilícitas indicadas no item 9.2.2 do Ofício nº 0651/2017-TCU/SeinfraOperações1 leva, por exclusão, a inferir que as condutas imputadas à ora embargante nestes autos seriam: (i) oferta de propostas de cobertura nas licitações referentes aos contratos CT 101 e CT 112 (já que nesses a embargante apresentou proposta que não obteve êxito na licitação) ; e (ii) ausência de formulação de proposta na licitação referente ao contrato CT 111 já que nessa sequer apresentou proposta. 
	18. Ocorre que, como denunciado na defesa apresentada, a acusação formulada não analisou a pertinência da justificativa da empresa para sua não participação no CT 111; não analisou a consistência dos preços oferecidos pelo consórcio do qual a ora manifestante fez parte, ou dos demais participantes; não se informou se para as licitações escrutinadas houve convites para empresas fora do suposto cartel e, se não houve, se foi apresentada alguma justificativa pelo licitante, etc... 
	19. O acórdão embargado limitou-se a analisar a possibilidade de a acusação ser formulada sem a delimitação concreta das condutas, mas permaneceu não analisando, em concreto, se as condutas imputadas foram efetivamente praticadas nas licitações investigadas. 
	20. Observe-se que havendo um objeto delimitado (licitações dos contratos CT 101, 111 e 112) e condutas imputadas certas (proposta e cobertura e ausência injustificada de formulação de propostas) cabia à acusação apresentar os elementos suficientes à comprovação de que tais condutas foram praticadas nessas licitações. 
	21. Observe-se que se tratam de condutas, especialmente no que toca a propostas de cobertura, facilmente rastreáveis. Bastaria a análise das propostas, em cotejo com outras apresentadas pela empresa em outros certames e de outras empresas, para se comprovar que a proposta apresentada era de cobertura, de fachada.
	22. De outro lado, bastaria analisar as justificativas para não apresentação de propostas e verificar a sua aderência a realidade dos fatos para saber se houve algum tipo de má intenção. 23. Contudo, não foram trazidos a estes autos nenhuma dessas comprovações. 
	24. Nesse caso, não se aplica o constante do acórdão embargado que afastou o bis in idem sob o seguinte fundamento: (...) .
	25. Ainda que se defenda a possibilidade de sanção independente em cada licitação, o que se admite apenas por hipótese argumentativa, andou muito bem o acórdão ao falar em 'fatos' semelhantes e 'apurações' em cada processo. 
	26. Ou seja, não basta a alegação de que a atuação cartelizada teria se dado em um dado período, é necessário que se comprove, em cada processo que em cada procedimento licitatório aconteceu a atuação cartelizada, o que no caso em tela não ocorreu.
	27. Observe-se que a jurisprudência trazida com o acórdão para justificar a imputação inicial genérica considera que a condenação, essa sim, tem que delimitar fatos e condutas. Transcreveremos os mesmos julgados citados no acórdão, dando destaque a este aspecto: (...) .
	28. Especialmente no que toca ao último excerto, fica claro que não existe, no caso em comento, a referida impossibilidade de delimitação dos atos praticados já que, como supra mencionado, uma simples análise das propostas e da justificativa de não apresentação de propostas poderia ter delimitado exatamente os atos. 
	29. Parece claro que, ainda que se admita a denúncia com condutas gerais, o que se admite por hipótese, não se permite a mesma condescendência com a decisão do processo, especialmente se for no sentido da condenação, que deve sim estar lastreada em condutas individualizadas e comprovadas de cada agente. 
	30. Ora, a instrução do feito serve justamente para demonstrar e justificar as condutas imputadas na acusação. Fora disso, não se trata de efetiva instrução. 
	31. E a decisão final deve ser proferida com base nessa instrução que serviu para pormenorizar, nos termos da decisão transcrita, cada conduta. 
	32. No caso concreto, a instrução do feito deveria ter (i) individualizado a conduta da embargante em cada uma das 3 licitações investigadas; e (ii) trazido, ou ao menos apontado, as provas referentes a cada uma das licitações que estejam nos autos. 
	33. Essa individualização não aconteceu. 
	34. A análise dos fatos aqui requerida também suprirá a omissão referente ao questionamento lançado na defesa, de que: 
	'145. Deste modo, a empresa é incluída entre o rol de 'representadas' neste processo diante da mera presunção de sua participação em suposto cartel, sem qualquer tentativa de avaliação de eventuais condutas engendradas por esta que possibilitariam a atribuição de prática de suposto ilícito.'
	35. De fato, a conclusão da decisão embargada foi a de que (i) houve fraude nas licitações da Repar e (ii) a CQG participava de esquema para fraudar licitações da Petrobrás. Ocorre que essas duas premissas não implicam na conclusão de que a CQG participou de qualquer esquema especificamente nas licitações investigadas, nem tampouco se sua participação foi em uma, duas ou nas três licitações. 
	36. Esse questionamento deve ser respondido. 
	37. Isto posto, impõe-se o provimento dos presentes embargos para que esta corte (i) individualize a conduta da embargante em cada uma das 3 licitações investigadas; e (ii) aponte as provas referentes a conduta imputada em cada uma das licitações investigada nos autos; ou (iii) reconheça que não houve a devida instrução individualizadora das condutas da CQG em cada licitação.
	38. Acaso se reconheça que a instrução não possibilitou ou não aclarou detalhadamente a individualização da conduta da embargante em cada uma das licitações, a análise ora requerida levará a que esta corte atribua efeitos infringentes aos presentes Embargos para que ou (i) reconheça a inexistência de condutas concretas da embargante nas três licitações escrutinadas, de modo a dar efeitos infringentes aos embargos para tornar insubsistente a condenação, ou (ii) reconheça a ausência das análises necessárias, anule a condenação imposta e determine o retorno do feito para instrução e análise da pertinência da justificativa da empresa para sua não participação no CT 111; da consistência dos preços oferecidos pelo consórcio do qual a ora manifestante fez parte, ou dos demais participantes; da existência de convites para empresas fora do suposto cartel e, se não houve, se foi apresentada alguma justificativa pelo licitante, etc... 
	III.3 Da contradição com relação ao dano como marco para início do prazo prescricional 
	39. Padece também de contradição o acórdão embargado, na medida em que defendeu, de um lado, que o tema do dano/prejuízo era irrelevante para o julgamento do feito, mas, de outro lado, utilizou o mesmo dano/prejuízo como marco prescricional. 
	40. Prejuízo esse que, ressalte-se não pode ter sido causado pela embargante porquanto não venceu nenhum os certames escrutinados. 
	41. Nesse cenário, os pontos que levam à contradição são: (i) a acusação formulada limita-se a suposto oferecimento de proposta de cobertura ou ausência de propostas (atos anteriores à contratação) ; (ii) o acórdão expressamente afirmou que a questão de suposto prejuízo seria irrelevante para a conduta apurada; (iii) a acusada não formulou proposta ou executou contrato para ser responsável por prejuízo; mas (iv) foi utilizado o suposto prejuízo como marco prescricional.
	42. Nesse sentido, vejamos. 
	43. Primeiramente é de se destacar que a Embargante foi ouvida sobre os seguintes fatos: (...) .
	44. Considerando que a empresa não venceu nenhuma das licitações, todas as condutas a ela imputáveis são anteriores ao certame. Observe-se que a embargante não formulou a proposta vencedora nem tampouco executou qualquer dos contratos analisados, de modo que não poderia ser responsabilizada por qualquer sobrepreço ou outro dano de qualquer natureza decorrente da execução contratual. 
	45. Corroborando a pretensa desvinculação da condenação à questão de prejuízo, com o que a ora embargante não concorda, mas foi o fundamento deste tribunal, o Acórdão embargado mais à frente assim assentou: 
	'93. Com relação ao dano ao erário, importa destacar que tal matéria não está sendo tratada nestes autos.' 
	46. Ora, se não está sendo tratado do prejuízo nestes autos, como pôde mais à frente assentar a decisão embargada que: (...) .
	47. Ora, se o dano ao erário não está sendo tratado nos autos e sequer há prova acerca de sua efetiva existência ou de até quando durou, como poderia ser esse mesmo dano o marco temporal da prescrição? 
	48. Repita-se: dano, nos próprios termos da decisão, não está sendo tratado nos autos. 
	49. A construção da decisão embargada - de que o dano é irrelevante mas ainda assim poderia ser utilizada a presunção de dano como marco temporal - faz com que a decisão ofenda também o princípio da intranscendência ou da pessoalidade da pena. 
	50. Isto porque o marco temporal 'Dano' só pode ser utilizado para quem lhe deu causa direta e, nos contratos investigados, a CQG não deu causa direta aos danos em nenhuma hipótese, pois não venceu as licitações. 
	51. Ora, utilizar como marco temporal o dano em face daquele que não lhe deu causa impõe, na prática, a estender a punição do causador do dano também àqueles que não deram causa ao prejuízo, o que ofende ao princípio da intranscendência ou pessoalidade da sanção. 
	52. Há, portanto, uma contradição. Ou (i) a questão do dano é relevante, e merece ser apurada como requerido pela defesa - o que impõe a anulação do acórdão embargado para retorno à fase de instrução, ou (ii) o dano é efetivamente irrelevante, importando apenas a conduta, de modo que não pode ser utilizado como marco temporal, sob pena de ofensa ao princípio da pessoalidade da pena, e impõe-se o reconhecimento da prescrição da pretensão punitiva como consignado na defesa.
	III.4 Da omissão quanto à alegação de bis in idem pelo reconhecimento da existência de ato composto
	53. Outro aspecto sobre o qual se omitiu a decisão embargada diz respeito à alegação de que os atos imputados às empresas correspondem a atos compostos, ou seja, atos que para se completarem precisam da efetivação de mais de uma fase e, nesse sentido, punir cada fase do ato significa punir mais de uma vez o mesmo ato, pois apesar de ter muitas fases, trata-se de um único ato. Explica-se. 
	54. Se cada obra/contrato vencido dentro do suposto esquema está ligado a obras/contratos perdidos por imposição do próprio esquema, trata-se de um único ato. Há uma vinculação de motivação inquebrável. 
	55. Isso é certo: não haveria porque perder alguma licitação se não fosse pelo êxito em alguma outra contratação, de modo que estão ligadas por um vínculo de necessidade. 
	56. A leitura do acórdão embargado revela que essa tese, apesar de não avaliada concretamente, é confirmada pela própria descrição dos fatos: (...) .
	57. Usando os termos da decisão, a 'própria dinâmica da atividade cartelizada' impõe que as 'as empresas se revezaram' de modo que 'para fundamentar a sanção nestes autos', nos quais a empresa não ganhou nenhuma licitação, impõe-se necessariamente que a 'empresa obteve contrato por meio de atividade ilícita' em outro certame. Como esse contrato supostamente obtido é apurado em outro processo, onde pode se aplicar sanção, aplicar a sanção também neste processo configura bis in idem. 
	58. Assim sendo, impõe-se que seja suprida a omissão para se analisar a alegação de que os atos apurados no presente feito (cobertura e ausência de propostas) configuram-se como atos compostos, e portanto indivisíveis, de outras licitações supostamente vencidas pela atuação cartelizada e, nesse sentido, a sanção de cada uma das fases do mesmo ato configuraria bis in idem.
	III.5 Da omissão quanto aos temas da eficiência administrativa e da racionalidade, e da juntada de cópia do Processo Administrativo de Responsabilização 
	59. A defesa apresentada também teceu considerações sobre a subsidiariedade do controle externo e a necessidade de suspensão do feito especialmente considerando os princípios da eficiência administrativa e da racionalidade. 
	60. Ocorre que o acórdão embargado não se manifestou sobre essas alegações, limitando-se a defender que o controle externo não é subsidiário, e que quando aguarda deliberações de outras esferas o faz por liberalidade. 
	61. Estes fundamentos da decisão agravada, todavia, não afastam as alegações da defesa apresentada. 
	62. Isto porque ainda que se sustente não ser subsidiária a atuação do TCU, o que se admite apenas ad argumentandum, mesmo assim o tema da eficiência e da racionalidade do sistema devem ser avaliados e considerados. 
	63. Veja-se que a própria decisão admite a possibilidade de suspensão ainda que 'por mera liberalidade' da corte. 64. Demais disso deve se considerar que a eventual aplicação de sanção pelo órgão de controle externo ou mesmo os fundamentos de eventual afastamento de responsabilidade da embargantes deveriam ser consideradas por esta corte em seu julgamento, especialmente a eventual aplicação de sanção pelo controle interno deve ter impacto direto na quantificação de uma sanção aplicada pelo TCU, ainda que se defenda a diferença na natureza das sanções, por impositivo do princípio constitucional da proporcionalidade. 
	65. Na mesma seara a hipótese de eventual transação promovida no âmbito do PAR, expressamente prevista na Lei 12.846/2013 em seu art. 16. Admitir-se que eventual transação seja ignorada por esta corte de contas é também resultado completamente contrário aos objetivos da Lei em questão e ao microssistema de normas de combate à corrupção.
	66. Assim, como alegado na defesa, 'Por certo não se está a negar o controle externo do TCU, mas, apenas, que contraria a eficiência e racionalidade que o controle externo se conduza em concomitância com o exercício do controle interno'. 
	67. Posta a questão nestes termos, a decisão de não aguardar o exercício do controle interno deveria ter sido motivada, ou seja, ainda que o TCU não esteja obrigado expressamente a aguardar o controle interno, como consignado na decisão embargada, decidir por exercer sua jurisdição concomitantemente mesmo diante da confirmação de que o controle interno ainda está atuando exige que esta decisão seja motivada, se não para evitar a ineficácia de decisões conflitantes, para que não ocorra o dispêndio ineficiente de recursos da Administração. 
	68. Espera a embargante que ao decidir esse tema, esta corte reconheça que não há razões para se adiantar à tramitação do processo em curso no Ministério da Transparência, Fiscalização e Controle - MTFC e determine a suspensão da presente Representação até ulterior conclusão do PAR já em curso no MTFC.
	69. Ainda nesta seara, o acórdão embargado também não se manifestou sobre o pedido de que 'preservado o necessário sigilo, seja juntado aos presentes autos, em autos anexos ou apartados, cópia integral do PAR em curso perante o MTFCGU'. 
	70. A juntada da cópia do feito revelará, claramente, a sobreposição de apurações e, mais, as provas que porventura estejam sendo produzidas na esfera administrativa com muito maior amplitude probatória do que é concedido nesta corte, dado que o TCU notoriamente se recusa a produzir provas requeridas pela parte mas a comissão de PAR toma depoimentos e produz provas, ampliando o direito de defesa. 
	71. Assim sendo, requer seja deferida a juntada aos autos da cópia do PAR, que deve ser requerida ao MTFC.
	III.6 Da omissão quanto a ausência de contraditório com relação aos documentos constantes dos processos nos quais a embargante não é parte 
	72. No que toca ao tema das provas utilizadas no presente feito, o acórdão embargado deixou de se manifestar sobre aspecto relevante da constituição dos documentos utilizados para justificar a condenação: o fato de que a embargante não pôde exercer o contraditório relativamente aos documentos que instruíram tais processos. 
	73. O cerne da alegação diz respeito ao fato de que as acusações formuladas têm base exclusivamente em inicial de ação de improbidade proposta em face de outra empresa, acordos de colaboração com o MPF e em ações penais ou de improbidade das quais a ora peticionária não é parte. 
	74. Ora, nesses processos a Construtora Queiroz Galvão não pôde exercer o contraditório com relação ao documentos constantes da instrução de tais processos. 
	75. E essa questão é central: o embasamento das acusações formuladas no presente feito se baseia exclusivamente no próprio texto dos acordos de colaboração premiada, bem como em simples reprodução de informações constantes de denúncia do MPF e de decisões proferidas sobre terceiros. Assim, não foram trazidos para os presentes autos nem o 'acervo probatório' mencionado no item 120 da instrução (peça 93) , nem os 'elementos' mencionados no item 122 da mesma instrução. Ou seja, as supostas provas não foram efetivamente emprestadas. Apenas uma interpretação delas de parte de autoridades ou acusadores. 
	76. E essa é a questão sobre a qual a corte não se manifestou. 
	77. A parte requereu que fossem juntadas aos autos a prova emprestada completa pois, como referido no acórdão embargado, 'a colaboração premiada é muito mais ampla e contém provas e documentos, além das declarações do agente colaborador, não havendo como se confundir as duas coisas'. e 'os requisitos para a celebração do acordo, entre os quais há a obrigatoriedade de que da colaboração resulte a obtenção de informações e documentos que comprovem a infração noticiada ou sob investigação. Assim como a colaboração premiada, o acordo de leniência não é um simples relato, pois que amparado por documentos que comprovam os fatos relatados'.
	78. Esse é o tema central neste ponto: se vão ser juntados acordos de colaboração premiada e acordos de leniência, e esses, na visão do TCU, necessariamente estão amparados em documentação que lhes acompanha, somente a juntada também dessa documentação é capaz de garantir a ampla defesa e o contraditório. 
	79. Senão a parte fica, como efetivamente ficou, limitada a impugnar a conclusão de outros órgãos. 
	80. Especialmente não sendo a Queiroz Galvão parte dos outros processos, jamais teve oportunidade de impugnar os documentos que supostamente deram sustentação às colaborações e acordos de leniência. 
	81. Nesse cenário a decisão embargada faz menção a 'necessário contraditório'. Ora, necessário contraditório não pode ser o direito de se insurgir apenas contra a conclusão dos processos de homologação de delações e leniência, mas deve abarcar a possibilidade de se insurgir também contra eventuais nulidades e outras questões de conteúdo das supostas provas que embasaram as delações e contribuições. 
	82. É certo que as autoridades, como o CADE, fazem análises preliminares da validade das provas que acompanham cada acordo ou delação. Mas a delação ou o acordo em sí não são eles mesmos provas, ainda que homologados. 
	83. Prova seria, no máximo, a colaboração acompanhada de todos os documentos que lhe deram sustentação. 
	84. Sem os documentos que os embasam, os próprios acordos de leniência ou termos de colaboração não são nem sequer indícios, mas apenas relatos de uma narrativa. 
	85. A presunção de que esses relatos estão embasados em provas e indícios não autoriza que, por isso, os próprios relatos sejam considerados provas ou indícios. 
	86. Não se confunda, reitere-se, o ora alegado com uma irresignação contra a prova emprestada, não é disso que se trata. A irresignação não analisada por esta corte diz respeito à alegação de que foram juntados apenas os relatos finais das colaborações e leniências, e não os documentos inteiros como deveria ser, inclusive para garantir a ampla defesa e o contraditório. 
	87. Isto posto, deve esta corte se manifestar e suprir a omissão com relação à necessidade de incluir no processo os documentos que embasaram os acordos e delações que deram suporte à acusação, de modo que a parte possa contra eles se insurgir. 
	88. Espera que, em face do suprimento dessa omissão, essa corte atribua efeitos infringentes aos presentes embargos, reconheça a nulidade do acórdão embargado e determine o retorno do feito à instrução.
	III.7 Da omissão quanto à impossibilidade de utilização como prova ou indício dos ilícitos, de sentenças contra terceiros e peças inaugurais de processos 
	89. Outro aspecto omitido do acórdão embargado diz respeito à impossibilidade de utilização de sentenças em processos envolvendo terceiros ou peças inaugurais de processos como prova, ou sequer indício, em face da embargante. 
	90. Assim se consignou na defesa apresentada pela embargante: (...) .
	91. Com todas as vênias, o acórdão embargado analisou a possibilidade de utilização de prova emprestada para validação daquelas utilizadas neste feito, mas não analisou o fato de que tais elementos - denúncias contra terceiros ou mesmo sentenças em que a CQG não foi parte - não podem constituir sequer indícios a sustentar qualquer acusação.
	92. Observe-se, em demonstração da importância do tema, que esses elementos foram centrais na condenação imposta. Veja-se como constou do acórdão ora embargado: (...) .
	93. Ora, os documentos que tenham levado a promoção de uma acusação, ou mesmo à conclusão de um processo, podem, esses sim, ser trazidos aos autos como elementos justificadores de uma acusação - e submetidos ao contraditório. 
	94. Todavia a peça inaugural de uma ação de improbidade, que é eminentemente opinativa da acusação, ou mesmo uma sentença proferida contra terceiros - baseada nas provas da acusação e das defesas produzidas naquele processo, mas cuja análise não pôde ser impactada por terceiros - não podem, certamente, constituir prova que confirme a acusação nem sequer elementos de reforço, sob pena de ofensa ao contraditório.
	95. Reitere-se: a utilização de sentença como prova com relação a terceiros fere diretamente o disposto no Artigo 506 do CPC que diz: Art. 506. A sentença faz coisa julgada às partes entre as quais é dada, não prejudicando terceiros. 
	96. Isto posto, impõe-se que esta corte saneie esta omissão para reconhecer que sentenças produzidas contra terceiros não podem gerar efeito de prova em face daqueles que não integraram os autos, bem como que peças inaugurais de processos não podem sequer ser considerados indícios que reforcem o conjunto probatório acusatório. 
	97. Como fruto desse reconhecimento, espera a embargante que se reconheça, assim, a ausência de prova da participação da CQG no suposto cartel, dado que conforme o tem 96 supratranscrito, a participação da mesma estaria lastreada nas sentenças proferidas em processos contra terceiros (que não podem lhe atingir) e confirmada em elementos que não podem ser considerados sequer indícios (inaugurais de ações, inquéritos e denúncias.
	III.8 Da omissão quanto ao artigo 20 da Lei de Introdução às normas do Direito Brasileiro
	98. Por fim, impõe-se reconhecer que a decisão embargada não procedeu a nenhuma análise de suas consequências práticas, incorrendo em omissão com relação à determinação do Art. 20 da Lei 13.655/18. 
	99. Conforme se lê do acórdão embargado, a sanção aplicada de inidoneidade por 3 anos foi assim decidida com base, precipuamente, em princípios constitucionais: (...) .
	100. É certo que há tipificação legal da conduta imputada, mas no que toca à dosimetria da sanção, tópico onde se insere o excerto supra, a definição deu-se lastreada nesses princípios.
	101. Todavia, ao decidir com base nesses conceitos, a decisão recorrida não teceu qualquer consideração sobre as consequências práticas da decisão, como determina o Art. 20 da Lei de Introdução às Normas do Direito Brasileiro: 'Art. 20. Nas esferas administrativa, controladora e judicial, não se decidirá com base em valores jurídicos abstratos sem que sejam consideradas as consequências práticas da decisão'. 
	102. No caso concreto, as consequências práticas são muito graves, colocando em risco a própria existência da Embargante. 
	103. Nesse sentido registre-se que estudos do próprio TCU apontam que uma construtora que atue nos moldes de atuação da acusada nestes autos não resiste a mais de dois anos de impedimento de contratar com a Administração Pública. Assim, a decisão teria como potencial consequência: ¿ A falência da empresa - o que violaria o princípio da preservação da empresa; ¿ Redução de competitividade nacional - na medida em que se retiraria do mercado um dos maiores e mais qualificados players; ¿ Perda de capacidade técnica; ¿ Perda de empregos diretos e indiretos - em um momento em que o país vive, ainda, os efeitos de uma grave crise econômica; ¿ Redução de receita tributária - dificultando ainda mais a já combalida situação fiscal nos âmbitos federal, estadual e municipal; ¿ Dificuldade de eventual ressarcimento ao erário; 
	104. Sob esse último aspecto cabe ressaltar que a condenação aqui imposta implica em severa contradição por parte desta corte: como condenar à falência uma empresa da qual se pretende obter ressarcimento ao erário em outro processo? 
	105. Assim sendo deve se preservar a continuidade das operações empresariais, o que se deve ponderar na dosimetria da sanção. 
	106. A manutenção da condenação imposta sem análise de suas consequências implica risco real à própria existência da empresa, ao ressarcimento ao erário, aos empregados e, ao final, dano maior ao país. 
	107. Sendo assim, impõe-se dar provimento aos presentes embargos para considerar efetivamente as consequências práticas da decisão e, com isso, reconhecer que aplicar a sanção de inidoneidade por 3 anos, no caso concreto, levará a uma situação mais danosa ao interesse público se considerado como um todo. 
	IV Do pedido 
	108. Diante das omissões, e das contradições apontadas, requer o embargante sejam acolhidos os presentes embargos, e que ao analisar as questões aqui postas acabe, por consequência, por atribuir a ele efeitos infringentes, alterando o conteúdo do julgado."
	É o Relatório.

8.1. Luis Justiniano Haiek Fernandes (OAB-DF 2.193-A), entre outros, representando a Construtora Queiroz Galvão S/A.

Não atuou.

EMBARGOS DE DECLARAÇÃO. REPRESENTAÇÃO. AUSÊNCIA DE OMISSÃO, OBSCURIDADE OU CONTRADIÇÃO NO ACÓRDÃO. MERA TENTATIVA DE INDEVIDA REDISCUSSÃO DO MÉRITO PELA ESTREITA VIA DOS EMBARGOS. CONHECIMENTO. REJEIÇÃO.

REPRESENTAÇÃO (REPR)

Secretaria Extraordinária de Operações Especiais em Infraestrutura (SeinfraOperações).

Trata-se, no presente momento, de embargos de declaração opostos pela Construtora Queiroz Galvão S/A em face do Acórdão 424/2019 proferido pelo Plenário do TCU, ao apreciar o processo de representação autuada para a oitiva da Construtora Queiroz Galvão S/A por força do Acórdão 2.238/2018 prolatado pelo Plenário, no âmbito do TC Processo 029.988/2017-9, em face das evidências de fraude às licitações conduzidas pela Petrobras para a realização das obras da Repar.
2.	Entendo, preliminarmente, que os presentes embargos devem ser conhecidos pelo TCU, por atenderem aos requisitos legais e regimentais de admissibilidade.
3.	No mérito, todavia, os embargos devem ser rejeitados, ante a ausência de omissão, obscuridade ou contradição no referido Acórdão 424/2019.
4.	A ora embargante suscitou, em síntese, que o referido Acórdão 424/2019-TCU-Plenário padeceria de supostas contradições e omissões em relação a elementos fáticos, doutrinários, normativos e jurisprudenciais tendentes a desqualificar as irregularidades perpetradas pela ora embargante como grave infração à norma legal ou regulamentar, tendo aduzido, para tanto, os seguintes argumentos:
	(i) omissão ante a decisão posterior do Supremo Tribunal Federal sobre a prescrição quinquenal no MS 32201, em 21/03/2017; 
	(ii) omissão a partir da ausência de delimitação e comprovação concreta sobre a fraude praticada em cada licitação; 
	(iii) contradição em face do dano como marco para o início do prazo prescricional; 
	(iv) omissão ante o suposto bis in idem pelo reconhecimento do ato composto; 
	(v) omissão em face da eficiência administrativa e da racionalidade, além da juntada de cópia do processo administrativo de responsabilização;
	(vi) omissão na análise da ausência de contraditório em relação aos documentos sobre a ora embargante, sem ela estar, aí, como parte; 
	(vii) omissão ante a impossibilidade da utilização de sentenças contra terceiros e de peças inaugurais de processos, como prova ou indício dos ilícitos; e
	(viii) omissão em face do art. 20 da Lei de Introdução às Normas do Direito Brasileiro, ante a ausência de análise das consequências práticas da decisão ora embargada.
5.	Ocorre, todavia, que, em vez de efetivamente demonstrar a ocorrência de omissão, contradição ou obscuridade, a ora embargante apenas tentou, assim, promover a mera rediscussão de mérito do feito, a despeito de os embargos não se constituírem como a via adequada para essa finalidade (v.g.: Acórdãos 2.062/2015, 2.635/2015 e 294/2016, do Plenário, Acórdão 7781/2015-TCU-Primeira Câmara, e Acórdãos 10.919/2016, 12.422/2016, 2.677/2017 e 117/2018, da 2ª Câmara) .
6.	Bem se sabe que, em sintonia, por exemplo, com o entendimento do Superior Tribunal de Justiça - STJ no bojo dos Edcl Resp 351490 (DJ 23/09/2002) , a estreita via dos embargos declaratórios deveria se destinar apenas a afastar os vícios inerentes à contradição, obscuridade ou omissão sobre a deliberação embargada, caracterizando-se a aludida falha como "aquela advinda do próprio julgado e prejudicial à compreensão da causa, e não aquela que entenda o embargante, ainda mais como meio transverso a impugnar os fundamentos da decisão recorrida", e, por esse ângulo, no âmbito do Edcl Resp 351490 (DJ 23/9/2002) , o STJ assinalou que:
" (...)  EMBARGOS DE DECLARAÇÃO NO RECURSO ORDINÁRIO EM HABEAS CORPUS. PENAL E PROCESSUAL PENAL. INEXISTÊNCIA DE OBSCURIDADE, CONTRADIÇÃO OU OMISSÃO. AUSÊNCIA DE VÍCIO APTO A ENSEJAR QUALQUER DAS HIPÓTESES DE CABIMENTO DOS EMBARGOS DE DECLARAÇÃO. PRETENSÃO DE REDISCUTIR MATÉRIA JÁ DECIDIDA. EFEITOS INFRINGENTES. IMPOSSIBILIDADE. EMBARGOS DECLARATÓRIOS DESPROVIDOS. 
1. Os embargos de declaração são cabíveis quando houver, na sentença ou no acórdão, obscuridade, contradição ou omissão. Inexistentes quaisquer desses vícios, não se pode falar em cabimento do recurso de embargos de declaração. 
2. A pretensão de rediscutir a matéria de fundo constante da impetração é inviável na via estreita dos embargos declaratórios, máxime quando inexiste nulidade processual a ser sanada. 
3. In casu, verifica-se que a pretensão do embargante é o rejulgamento da impetração, inviável na via estreita dos embargos declaratórios. 
4. Embargos declaratórios desprovidos.
 (Emb. Decl. no Recurso Ordinário em Habeas Corpus 121.103 Distrito Federal. Rel.: Min. LUIZ FUX. Julg. 31/5/2016) "
7.	Não por acaso, em sua obra: Direito Processual Civil Brasileiro (Editora Saraiva: 11ª edição, 2º volume - p. 259/260) , Vicente Greco Filho ressaltou os seguintes esclarecimentos:
" (...) obscuridade: defeito consistente na difícil compreensão do texto da sentença e pode decorrer de simples defeito redacional ou mesmo de má formulação de conceitos, havendo obscuridade quando a sentença está incompreensível no comando que impõe e na manifestação de conhecimento e vontade do juiz.
contradição: afirmação conflitante, quer na fundamentação, quer entre a fundamentação e a conclusão, sendo que, nesses casos, a correção da sentença, em princípio, não levaria a uma verdadeira modificação da sentença, mas apenas a um esclarecimento de seu conteúdo.
omissão: caso em que a sentença é complementar, passando a resolver questão não solucionada, ganhando substância, portanto, sendo que as questões que devem ser resolvidas pelo juiz são todas as relevantes postas pelas partes para a solução do litígio, bem como as questões de ordem pública que o juiz deve resolver de ofício, como, por exemplo, a coisa julgada."
8.	Os embargos deveriam ter sido manejados, enfim, para corrigir a eventual obscuridade, omissão ou contradição na aludida deliberação do TCU, mas não para intentar o novo julgamento das questões já debatidas nos autos, pois deveriam servir apenas para esclarecer, interpretar ou completar o pronunciamento anteriormente emitido pelo Tribunal, em benefício da sua melhor compreensão ou inteireza (v. g.: Acórdão 434/2018-TCU-Plenário) ; ficando evidente, todavia, que, no presente caso concreto, a ora embargante apenas buscou indevidamente rediscutir o mérito do feito.
9.	Em homenagem, contudo, ao devido processo legal, a ora embargante poderá porventura manejar os recursos legalmente cabíveis para essa efetiva rediscussão de mérito do feito, sem a presente restrição imposta pela estreita via dos embargos de declaração.
10.	Entendo, portanto, que o TCU deve conhecer dos presentes embargos de declaração para, no mérito, rejeitá-los.
	Ante o exposto, pugno pela prolação do Acórdão ora submetido a este Colegiado.
TCU, Sala das Sessões, em 30 de abril de 2019.
Ministro-Substituto ANDRÉ LUÍS DE CARVALHO 
Relator